臺北高等行政法院判決
　　　　　　　　　　　　　　　　　　 96年度訴字第01003號
　　　　　　　　　　　　　　　.
原　　　告　台灣卜內門化學工業股份有限公司
代　表　人　甲○○（董事長）
訴訟代理人　羅裕傑（會計師）
　　　　　　王柏棠　律師
被　　　告　財政部臺灣省北區國稅局
代　表　人　陳文宗（局長）住同上
訴訟代理人　乙○○
上列當事人間因營利事業所得稅事件，原告不服財政部中華民國
96年1 月18日台財訴字第09500619990 號（案號：第00000000號
）訴願決定，提起行政訴訟。本院判決如下：
　　主  文
原告之訴駁回。
訴訟費用由原告負擔。
　　事  實
一、事實概要：原告民國（下同）91年度營利事業所得稅結算申
    報，原列報研究與發展支出新臺幣（下同）12,910,090元（
    包括1.研究發展單位專門從事研究發展工作之全職人員之薪
    資11,691,272元；2.具有完整進、領料紀錄，並能與研究計
    畫及紀錄或報告相互勾稽，供研究發展單位研究用消耗性器
    材、原材料及樣品之費用996,345 元及3.專供研究發展單位
    用建築物之折舊費用222,473 元）及可抵減稅額4,040,391
    元。案經被告初查以產品之銷售對象及地點明確，所從事之
    測試活動屬消費者測試非研究新產品，乃否准適用投資抵減
    ，核定為0 元。原告不服，申請復查，經被告95年9 月25日
    北區國稅法一字第0950014057號復查決定書（下稱原處分）
    駁回；原告仍不服，向財政部提起訴願，遭決定駁回後，遂
    向本院提起本件行政訴訟。
二、兩造聲明：
　(一)原告聲明：訴願決定及原處分均撤銷。
　(二)被告聲明：駁回原告之訴。
三、兩造之爭點：
    被告認原告之系爭研究發展支出，非屬行為時促產條例第6
    條第2項所稱「投資於研究與發展之支出」，於法是否有據
    ？
　(一)原告主張之理由：
    1.被告認定原告於「研究與發展支出」之各項目費用，究得
      否抵減，係建立在具備「研發高度性」、「產業升級」的
      前提下，始對各類別申報費用額進行核定，然該審查前提
      實已就原告研究內容為實質審查，被告為稅務專長人員，
      原告研發內容涉及專業化工知識，被告是否具備審查適格
      ，殊值質疑，原告詳加說明如下：
      (1)按「…稅捐稽徵機關於核定其抵減稅額時，如對公司申
        報之支出內容或相關事項有疑義，可洽各中央目的事業
        主管機關協助認定」、「…稅捐稽徵機關於核定其抵減
        稅額時，如對公司申報之支出內容或相關事項有疑義時
        ，可洽中央目的事業主管機關就公司所提研究計畫及報
        告或研究計畫及紀錄認定是否屬研究與發展之範圍，或
        就改進計畫及報告或改進計畫及紀錄認定是否屬改進生
        產技術、改進提供勞務技術或改善製程範圍，或就人才
        培訓計畫及執行情形認定是否屬培訓受雇員工之範圍，
        作為稅捐稽徵機關查核之依據。」，此為公司研究與發
        展及人才培訓支出適用投資抵減辦法第8 條（下稱投資
        抵減辦法）及公司研究與發展及人才培訓支出適用投資
        抵減辦法審查要點（下稱審查要點）第3 點所明示，先
        為敘明。
      (2)本件原告系爭研究與發展支出費用，是否屬「研究新產
        品或新技術、改進生產技術、改進提供勞務技術及改善
        製程所支出之費用」，對於判斷之標準及範圍，是否屬
        「新產品或新技術」、「有無改進生產技術、提供勞務
        技術」及「改善製程」，又被告認原告之研究不具「研
        究高度性」、「前瞻性」、「風險性」及「開創性」，
        以及非為「產業升級」所為。上開新舊判斷、有無改進
        或改善及研究高度性程度、升級與否等，均為抽象之「
        不確定法律概念」，就其解釋及適用，乃因不確定法律
        概念無從鉅細靡遺加以規定，「…惟其涵義於個案中並
        非不能經由適當組成之機構依其專業知識及社會通念加
        以認定及判斷…」，此為司法院釋字第545 號解釋文就
        「不確定法律概念」之認定及判斷所為明白之揭示。
      (3)承前述，被告對原告各類別申報費用額進行核定前之實
        質審查，係對原告系爭研究與發展是否屬「研究新產品
        或新技術、改進生產技術、改進提供勞務技術及改善製
        程所支出」所為，然審查標準既屬「不確定法律概念」
        ，又審查內容涉及「高度化工專業知識」，非被告稅務
        專長人員得以判斷。準此，援引司法院釋字第545 號及
        前開規定，對於判斷之標準及範圍，應由適當之專業機
        構，即經濟部工業局（下稱工業局）來加以認定及判斷
        ，此有鈞院90年度訴字第383 號判決可稽，亦與研發投
        資抵減審核機制，尋求專家學者共同審核之未來方向相
        符，被告率爾否定原告提出多達數百頁之研究報告為一
        堆廢紙，實欠公允，特此敘明。
    2.被告審核原告91年度列報研究與發展支出費用，即以上開
      「研發高度性」為審查前提，係分別就「研究發展單位專
      門從事研究發展工作之全職人員之薪資」、「具有完整進
      、領料紀錄，並能與研究計畫及紀錄或報告相互勾稽，供
      研究發展單位研究用消耗性器材、原材料及樣品之費用」
      及「專供研究發展單位用建築物之折舊費用或租金」審核
      ，原告茲將各項支出費用說明如下：
      (1)研究發展單位專門從事研究發展工作之全職人員之薪資
        ：
        被告主張：
          (甲)原告提示之研究發展人員名冊及各研發人員負責之
            研發專案，含李貴忠等11名，渠等人員之工作內容
            ，包含技術服務、現場生產督導及國內外客戶聯繫
            等，核非屬專門從事研究發展工作之全職人員。
          (乙)因原告未能依據前揭審查要點規定提示各研發人員
            完整之工時紀錄及可與研發計畫相互勾稽之研究紀
            錄及報告，被告尚難據以認定原告列報之研究發展
            人員確有研究與發展之事實。
        原告主張及所提證據：
          (甲)原告申報該筆金額均專門從事研究發展工作之全職
            人員薪資，應屬真正。由原告提示公司組織圖（參
            閱原證2 ）可知，原告在「研發」（Technical ）
            ，確實與「銷售」（Sales ）、「製造」（Manufa
            cturing ）等部門分別獨立，其為專職研發人員無
            誤。
          (乙)被告以原告研發人員之工作內容「包含技術服務、
            現場生產督導及國內外客戶聯繫」，而核非屬專門
            從事研究發展工作之全職人員。被告此一標準與社
            會通常觀念甚不相容且毫無依據，原告為營利法人
            ，研發動機可能來自於社會需求、現有產品使用上
            限制有突破及超越之必要及公司發展特性等多種原
            因，除研發行為外，自需有聯繫客戶以便瞭解產品
            使用上之界限、監督研發過程等作為，以維研發方
            向正確性，始可能將研發成果落實，達到研發所期
            待之結果，被告此一答辯顯無理由。
          (丙)又被告認「原告未能依據前揭審查要點規定提示各
            研發人員完整之工時紀錄及可與研發計畫相互勾稽
            之研究紀錄及報告」。事實上，該筆紀錄資料早於
            復查階段，依被告要求於95年6 月12日復查補充理
            由書中提出，今再引為證物（原證5 ），供鈞院參
            閱。
          (丁)原告本項所列人員均全職從事研發為真，退步言之
            ，若被告認為原告所列研發人員名單中，有部分人
            員非「專門從事研究發展工作之全職人員」時，似
            應敘明理由後從中排除之，而非全數不予核定。
      (2)具有完整進、領料紀錄，並能與研究計畫及紀錄或報告
        相互勾稽，供研究發展單位研究用消耗性器材、原材料
        及樣品之費用：
        被告主張：
          因原告未能依據前揭審查要點規定提示原物料領、用
          料有關紀錄，且能與研究計畫及報告相勾稽，被告無
          從審酌。
        原告主張及所提證據：
          (甲)原告從事研發所需消耗性器材，如棉布、口罩、面
            具、濾毒罐及濾棉等物，均為原告從事研發所需；
            研發所需原材料，如試劑、NAOH醋酸、氮氣等物，
            亦同為原告從事研發所需，原告均業已提供領、用
            料資料。（請參閱被告研發附卷第189 頁至第390
            頁），今再提供上開原物料、耗材歸類於各研發項
            目資料及費用總表（原證6 ），以供鈞院參酌。
          (乙)原告提供上開相關進項憑單及耗用材料明細表多達
            2 百多頁，均為研發所需進、領料紀錄，被告如仍
            認有不足，應明白具體指出不足之處，原告始得以
            補正，僅一語帶過，即否准認列研究與發展支出，
            實難令原告甘服。
      (3)專供研究發展單位用建築物之折舊費用或租金：
        被告主張：無意見陳述。
        原告主張及所提證據：
          (甲)被告就此項費用不予核定，雖未具體敘明原因，然
            事實上，正是呼應原告前開「得否抵減，係建立在
            具備『研發高度性』前提下」之論述，如前述，被
            告並不具審查適格，再為敘明。
          (乙)被告於96年9 月5 日準備程序中表示，此筆費用於
            認定具備「研究與發展」後，即准予核定，亦再次
            呼應原告上開主張，故如何判斷「研究與發展」實
            為本件重要事項，影響本件核定與否甚鉅，故誠有
            送工業局協助為專業鑑定之必要。
    3.被告審查本件多依據審查要點規定作為判斷基礎，除與租
      稅法定原則相違背外，亦增加法所未有之限制。國家課人
      民繳納稅捐之義務或給予人民減免稅捐之優惠時，應就其
      構成要件，以法律定之，始為租稅法定原則之落實。
      (1)按「憲法第19條規定，人民有依法律納稅之義務，係指
        國家課人民以繳納稅捐之義務或給予人民減免稅捐之優
        惠時，應就租稅主體、稅捐客體、稅基、稅率等租稅構
        成要件，以法律或法律明確授權之命令定之，迭經本院
        闡釋在案。」此為司法院釋字第620 號解釋文，就租稅
        法定原則所為明白揭示，無論係課予稅捐義務或減免稅
        捐優惠相同解釋，須以法律或法律明確授權之命令，始
        得為之。相同解釋意旨，亦有司法院釋字第607 號、第
        565 號解釋可參，先為敘明。
      (2)再按「法律授權主管機關一定程序訂定法規命令以補充
        法律規定不足者，該機關即應予以遵守，不得捨法規命
        令不用，而發布規範行政體系內部之行政規則為之替代
        。倘法律並無轉委任之授權，該機關即不得委由其所屬
        機關逕行發布相關規章。」此為司法院釋字第524 號就
        法律已授權主管機關訂定法規命令之委任立法，禁止主
        管機關以內部行政規則替代之，以及原則上禁止再委任
        為明白之闡述，一併敘明。
      (3)今被告就原告本件租稅優惠申請案，乃依據審查要點暨
        其附表來進行審查，然該審查要點暨其附表中，無從窺
        知訂定授權依據，既非中央法規標準法第2 條指稱之法
        律，亦非行政程序法第150 條規定，由行政機關基於法
        律授權所訂之法規命令，由上開憲法第19條及司法院解
        釋就「租稅法定原則」論述可知，行政機關依審查要點
        暨其附表進行審查原告租稅優惠之申請，該行為顯已違
        法，應予以撤銷。
      (4)再者，就本件租稅優惠，原告係依促進產業升級條例（
        下稱促產條例）第6 條第2 項就「投資於研究與發展及
        人才培訓支出金額」提出申請，同條第4 項並授權行政
        機關就「投資抵減之適用範圍、核定機關、申請期限、
        申請程序、施行期限、抵減率及其他相關事項」制訂投
        資抵減辦法。依司法院釋字第524 號解釋，被告應不得
        捨投資抵減辦法而不用，發布規範行政體系內部之審查
        要點，並作為審查判斷標準，理由甚明。
    4.縱認被告依審查要點為審查基礎，與上述「租稅法定原則
      」及司法院釋字第524 號，不相扞格。被告亦不應以審查
      要點中增設促產條例及投資抵減辦法所未有之限制，作為
      審查標準。
      (1)按「…依法定職權而為闡釋，並未增加該等規定所無之
        限制，均與憲法第19條租稅法律原則無違。」，此為釋
        字第615 號解釋所示，反推解釋所得，若行政機關依其
        職權所為之闡釋，增設法所未有之限制，即與憲法第19
        條租稅法定原則相違，相同意旨，亦有司法院釋字505
        號解釋可參。
      (2)被告依審查要點附表就本件審查，增加促產條例及投資
        抵減辦法中，所未有之規定，整理如下：
     ┌──────┬─────────┬───────┐
     │  審查項目  │促產條例、投資抵減│ 被告依審查要 │
     │            │辦法規定提示之資料│ 點增加之要求 │
     ├──────┼─────────┼───────┤
     │研究發展單位│應檢附「公司之組織│依審查要點規定│
     │專門從事研究│系統圖及研究人員名│，應提供研發人│
     │發展工作之全│冊」。（原告已提供│員完整之工時紀│
     │職人員之薪資│）                │錄。          │
     ├──────┼─────────┼───────┤
     │具有完整進、│研究發展單位研究用│依審查要點規定│
     │領料紀錄，並│消耗性器材、原材料│，應提示原物料│
     │能與研究計畫│及樣品之完整進、領│領料、用料有關│
     │及紀錄或報告│料紀錄。（原告已提│紀錄，且能與研│
     │相互勾稽，供│供）              │究計畫及報告相│
     │研究發展單位│                  │勾稽。        │
     │研究用消耗性│                  │              │
     │器材、原材料│                  │              │
     │及樣品之費用│                  │              │
     ├──────┼─────────┼───────┤
     │專供研究發展│研究發展單位配置圖│被告未進一步要│
     │單位用建築物│及其使用面積占建築│求。          │
     │之折舊費用或│物總面積之比率說明│              │
     │租金        │書。（原告已提供）│              │
     ├──────┼─────────┼───────┤
     │生產單位為改│研究計畫及紀錄或報│依審查要點規定│
     │進生產技術或│告。（原告雖未申請│，應提示改進「│
     │提供勞務技術│該款項，而彈性漆於│前」、「後」之│
     │之費用      │當年度屬新產品之研│成本差異分析、│
     │            │發，已為商標註冊（│產能分析、產品│
     │            │原證7 ）。再提供水│品質差異分析、│
     │            │性內噴塗料及電池外│生產程序或系統│
     │            │殼光油兩項研發，改│差異分析等相關│
     │            │進「前」「後」產品│資料。        │
     │            │品質差異分析（原證│              │
     │            │8 ），以證原告從事│              │
     │            │研發之事實。）    │              │
     └──────┴─────────┴───────┘
      (3)每件研發期間，因應著研發內容不同，研發期間自有長
        短期之差異，若研發順利，短期即成功達到研發目標，
        自無延長必要；反之，若研發目標已無達成之可能或無
        研發必要性，被告何以苛求原告持續投入資源，徒增浪
        費。再者，被告以具體性及通盤性為判斷標準，實未具
        體明確，僅被告審查人員主觀上臆斷。
      (4)承上述，被告以審查要點中增設促產條例及投資抵減辦
        法所未有之限制，作為核定審查標準，與憲法第19條租
        稅法律原則相違，被告審查屬違法行政行為，應加以撤
        銷。
    5.就租稅公平原則言，在相同稅賦條件課予相同賦稅義務，
      而租稅優惠，在於相同負擔能力，賦予其不同之租稅待遇
      ，以經濟政策或社會政策，作為不同待遇之合理正當事由
      ，故就符合租稅優惠條件，卻拒絕給予租稅優惠，除對租
      稅公平原則之破壞外，亦使鼓勵企業從事研究與發展之善
      意立法，形同具文。
      (1)按「憲法第19條規定：『人民有依法律納稅之義務。』
        第7 條規定：『中華民國人民，無分男女、宗教、種族
        、階級、黨派，在法律上一律平等。』國家對人民稅捐
        之課徵或減免，係依據法律所定要件或經法律具體明確
        授權行政機關發布之命令，且有正當理由而為合理之差
        別規定者，與租稅法定主義、平等原則即無違背。」此
        為司法院釋字565 號解釋在案，按其意旨可知，國家對
        人民稅捐之課徵或減免，均應遵守租稅法定主義及平等
        原則，始為適法。
      (2)原告從事研究與發展及人才培訓，每一年度均持續不斷
        進行，多獲得被告正面肯認准予認列投資抵減，於申報
        94年度營利事業所得稅，就研究與發展及人才培訓支出
        適用投資抵減部分，提供從事研究與發展之研發人員、
        研發之進領料紀錄及專供研發用之建築物等申報資料，
        均與本件相當近似，業已獲被告准予核定，有核定通知
        書足資證明。本件被告審查結果未獲核定，實原告意料
        之外，因其係符合租稅優惠條件之申請，卻遭到拒絕不
        予核定，除對租稅公平原則之破壞，亦對原告從事研究
        發展之投入形成打擊。
    6.綜上所述，被告之處分除明顯違背租稅法定原則，亦有審
      查基礎增加法所未有規定之情形，且違反租稅公平原則，
      原告有研究與發展之事實為真。為此，懇請鈞院鑒核，速
      賜原告判決如訴之聲明，無任感禱！
  (二)被告主張之理由：
    1.按行為時促產條例第1 條規定：「為促進產業升級，健全
      經濟發展，特制定本條例。本條例所稱產業，指農業、工
      業及服務業等各行業。」第6 條第2 項規定：「公司得在
      投資於研究與發展及人才培訓支出金額35% 限度內，抵減
      當年度應納營利事業所得稅額；公司當年度研究發展支出
      超過前2 年度研發經費平均數，或當年度人才培訓支出超
      過前2 年度人才培訓經費平均數者，超過部分得按50﹪抵
      減當年度應納營利事業所得稅額；當年度不足抵減時，得
      在以後4 年度內抵減之。」次按投資抵減辦法第2 條第1
      項第1 款、第3 款及第5 款規定：「本辦法所稱研究與發
      展之支出，包括公司為研究新產品或新技術、改進生產技
      術、改進提供勞務技術及改善製程所支出之下列費用：一
      、研究發展單位專門從事研究發展工作之全職人員之薪資
      。……三、具有完整進、領料紀錄，並能與研究計畫及紀
      錄或報告相互勾稽，供研究發展單位研究用消耗性器材、
      原材料及樣品之費用。……五、專供研究發展單位用建築
      物之折舊費用或租金。」又審查要點附表項目壹、應檢附
      之證明文件一附表項目壹、認定原則三（七）：「研究與
      發展計畫書與報告或紀錄、研發流程圖、參與研究人員完
      整之工時紀錄、研發費用申報明細表及研發項目列示領料
      及用料之有關紀錄等相關資料。」「研究新產品或新技術
      事實之認定……（七）公司依據客戶所要求之規格、圖面
      、樣品，進行測試製模，或就其現有產品應客戶要求之規
      格進行修正補強或自行修正，再交由客戶確認後量產，係
      量產前之準備工作，屬例行性開發市場業務，並無具體性
      及通盤性之研究計畫及目標，尚非屬研究發展之範圍。」
      附表項目壹、二、認定原則二：「公司生產單位改進生產
      技術或提供勞務技術如有具體成果，其屬降低成本者，應
      提出改進『前』、『後』之成本差異分析；屬增加產能者
      ，應提出改進『前』、『後』產能差異分析；屬提高產品
      品質者，應提出改進『前』、『後』產品品質差異分析；
      屬改善現有產品生產程序或系統者，應提出改進『前』、
      『後』之生產程序或系統之差異分析。公司申請適用本款
      之費用，應予併入相關製造成本內，並計算其產品每單位
      成本、售價及差異分析。」附表項目壹、三、認定原則二
      前段規定：「供研究發展單位研究用之消耗性器材、原材
      料及樣品等3 項，應按其逐次購買、進料或領用之時序逐
      筆詳實記載，並保存相關憑證，且能與研究計畫及紀錄或
      研究計畫及報告相勾稽，其未提示上述相關文件，或混雜
      於當年度營業成本內者，無本款之適用。」
    2.原告係經營油漆製造業，91年度列報研究與發展支出12,9
      10,090元及可抵減稅額4,040,391 元，被告初查以其銷售
      對象及地點明確，所從事之測試活動屬消費者測試非研究
      新產品，否准適用投資抵減，核定均為0 元。原告主張研
      發項目為水性內噴塗料、電池外殼光油及彈性漆3 項，研
      發過程中藉由不斷測試、溝通及檢討，確定配方是否能改
      善熱罐及翻邊之缺點，解決遇光黃變性問題及符合客戶對
      彈性漆之需求，研發過程除測試活動外，尚有分析市場需
      求及研發可行性、調製配方、評估樣本等過程，方能成功
      研發符合終端消費者需求之新產品，故測試活動屬研發新
      產品中不可或缺之一環云云。案經被告復查決定略以，原
      告雖提示公司組織圖、研究人員名冊、研究需求表、研究
      報告、測試報告及成果報告等資料供核，惟未能提示具體
      研究新產品、新技術之研究計畫、執行期間、經費需求、
      研發計畫之細部工作步驟、研發過程報告、參與研究人員
      完整工作日誌及原物料領料、用料有關紀錄等資料供核，
      且依其研究需求係現有產品有熱罐、翻邊及遇光黃變性等
      缺點，應客戶要求改進產品配方，所進行之修改及測試，
      核屬產製前準備工作，為例行性生產及銷售過程之一環，
      依首揭規定，核非屬研究發展之範圍，原核定並無不合，
      復查予以駁回。原告不服，循序提起訴願，遞經訴願決定
      略以，促產條例之立法目的係促進產業升級，健全經濟發
      展，為該條例第1條所明定，因此從事相關產業升級之研
      究與發展支出，必須在既有技術產品外，確實用於開發新
      產品、及對生產技術或提供勞務技術有所改進，且超乎生
      產單位原有功能，進而有助於企業發展，方屬獎勵之範疇
      ，若僅係改善、改良原設備，或整合流程、建立系統，或
      應客戶需求改進產品，或引進新技術，作為量產前修正品
      質之測試工作或將現有產品稍加修正，以符合客戶之需求
      等，即非產業升級之研究發展範疇，非產業升級之研究發
      展工作，否則將與該條例之立法目的相違背。本件原告雖
      提示公司組織圖、研究人員名冊、研究需求表、研究報告
      、測試報告及成果報告等資料供核，惟未能提示具體研究
      新產品、新技術之研究計畫、執行期間、經費需求、研發
      計畫之細部工作步驟、研發過程報告、參與研究人員完整
      工作日誌及原物料領料、用料有關紀錄等資料供核，未能
      證明其確有為產業升級而為研究發展之作為。況依其提示
      之研究需求顯示，其現有之水性內噴塗料產品因有熱罐、
      翻邊之缺點，無法供客戶之新加坡及越南工廠使用（研發
      附卷第671 頁）；電池外殼光油部分，則係香港及印度客
      戶發覺電池外殼會因光照而變黃，原告應客戶要求改進該
      產品配方（研發附卷第574 頁）；至彈性漆部分，則係因
      國內消費者對彈性漆之需求與日俱增，為增加公司產品之
      占有率，乃投入彈性塗料之研發，並就研究之配方與新加
      坡產製之產品配方作比較及測試（研發附卷第468 頁）。
      是依其提示之資料顯示，上開產品均係就現有之產品所進
      行之修改及測試，核屬產製前準備工作，為例行性生產及
      銷售過程之一環，核非屬研究發展之範圍。又系爭研發縱
      為生產單位改進生產技術或產品者，惟其91年度結算申報
      並未列報改進生產技術之費用，亦未提示改進「前」、「
      後」之成本差異分析、產能差異分析、產品品質差異分析
      、生產程序或系統差異分析等相關資料供核，所訴自無足
      採。至原告主張其85及86年度營利事業所得稅結算申報案
      件，業經財政部臺北市國稅局核認有研發事實，並准予追
      認部分研究與發展支出在案，其91年度研究發展工作實情
      與上開年度案情相同，亦應准許追認研發支出乙節，經查
      營利事業所得稅之稽徵係採曆年制，依所得稅法第23條及
      同法施行細則第27條規定，會計年度應為每年1 月1 日至
      12月31日止，並按所得稅法第71條規定申報，逐年查核；
      原告訴稱其85及86年度列報並經核認有案乙節，縱屬實情
      ，亦為另案應否補徵該年度營利事業所得稅問題，尚非屬
      本案所應審究範圍，所訴顯係誤解，仍予駁回。
    3.答辯理由：
      (1)本件研究發展支出列報12,910,090元，其各欄項如事實
        欄所示（詳原處分卷第713 頁）依原告提示之研究發展
        人員名冊（研發附卷第412 頁）及各研發人員負責之研
        發專案（研發附卷第694 頁、697 頁）含李貴忠等11名
        ，渠等人員之工作內容，包含技術服務、現場生產督導
        及國內外客戶連繫等，核非屬專門從事研究發展工作之
        全職人員，又因原告未能依據前揭審查要點規定提示各
        研發人員完整之工時紀錄及可與研發計畫相互勾稽之研
        究紀錄及報告，被告尚難據以認定原告列報之研究發展
        人員確有研究與發展之事實。次依原告提示之耗用材料
        明細表（研發附卷第388 至390 頁）及相關進項憑證（
        研發附卷第189 至387 頁）等資料，因原告未能依據前
        揭審查要點規定提示原物料領料、用料有關紀錄，且能
        與研究計畫及報告相勾稽，被告無從審酌。從而被告否
        准認列系爭研究與發展支出，並無不合。
      (2)投資抵減辦法第2 條明定「研究新產品或新技術」、「
        改善製程」……等支出始有研究與發展支出適用投資抵
        減之適用，經查原告91年度研究項目46900 DOX 水性
        內噴塗料，係為改善現有產品因有熱罐、翻邊之缺點，
        無法供客戶之新加坡及越南工廠使用（研發附卷第671
        頁）。Battry Varnish電池外殼光油，係應香港及印
        度客戶要求改善產品耐黃變性問題（研發附卷第574 、
        576 頁）。得利全效彈性漆係原得利產品之延伸（研
        發附卷第469 頁），針對現有一般水泥漆之可使用地方
        、漆模、彈性、遮蓋牆壁裂痕、耐（防）水及施工內（
        外）牆等所作之改良（研發附卷第544 頁），並就外觀
        、氣味、細度、遮蓋力、乾燥時間、耐磨及耐髒等與新
        加坡產製之產品比較，提供測試報告（研發附卷第467
        、468 頁）。是依原告提示之資料顯示，上開產品均係
        就現有之產品所進行之修改及測試，核屬產製前準備工
        作，為例行性生產及銷售過程之一環，其研究發展計畫
        未具備高度「前瞻性」、「風險性」與「開創性」3 大
        原則，核非屬產業升級之研究發展範疇。
      (3)本件系爭研究與發展支出，係經被告依首揭規定查核非
        屬產業升級之研究與發展範疇，且不符合投資抵減辦法
        及審查要點規定，乃否准適用投資抵減，並無原告所訴
        信賴保護原則之適用。
      (4)原告主張由工業局鑑定是否屬研究發展之範圍乙節，依
        審查要點第3 點規定於稅捐稽徵機關於核定其抵減稅額
        時，如對公司申報之支出內容或相關事項有疑義之前題
        下，可洽請工業局認定，惟查本件所附資料查核結果是
        否符合研究發展之事實已臻明確，應無申請工業局鑑定
        之必要，併此敘明。原告所訴委無足採，原處分請續予
        維持。
    4.本件的第3 個爭點「專供研究發展單位用建築物之折舊費
      用或租金」是屬於折舊費用，是「新實驗室及T&D 辦公大
      樓」（見原處分卷第276 頁），由於原告研發高度不夠，
      負責人員亦非全職，因此被告否准其認列。
    5.本件整體上而言，被告依據原告提出來所謂的研發最主要
      是測試報告作審查，認為這是應客戶需求作的改良，只是
      例行性的業務，因此被告認為原告並無研發之事實。
　　理  由
一、本件訴訟程序進行中，被告之代表人已由凌忠嫄變更為陳文
    宗，此有行政院96年8 月3 日院授人力字第09600256721 號
    令在卷可按，茲由新任代表人具狀聲明承受訴訟，核無不合
    ，應予准許。
二、原告起訴主張：被告於核定系爭研究與發展支出費用，是否
    屬「研究新產品或新技術、改進生產技術、改進提供勞務技
    術及改善製程所支出之費用」，涉及「高度化工專業知識」
    ，非被告稅務專長人員得以判斷，誠有送工業局協助為專業
    鑑定之必要；被告審查本件多依據審查要點規定作為判斷基
    礎，除與租稅法定原則相違背外，亦增加法所未有之限制，
    於法多有未合，為此訴請如聲明所示云云。
三、被告則以：依原告提示之資料顯示，上開產品均係就現有之
    產品所進行之修改及測試，核屬產製前準備工作，為例行性
    生產及銷售過程之一環，核非屬研究發展之範圍；且原告主
    張之研發人員，核非屬專門從事研究發展工作之全職人員，
    又未提出其工時紀錄及可與研發計畫相互勾稽之研究紀錄及
    報告，被告尚難據以認定原告列報之研究發展人員確有研究
    與發展之事實，至關於耗用材料，原告未能提示原物料領料
    、用料有關紀錄，且能與研究計畫及報告相勾稽，被告無從
    審酌，從而被告否准認列系爭研究與發展支出，並無不合等
    語置辯，求為判決駁回原告之訴。
四、按行為時（92年2 月6 日修正前）促產條例第6 條第2 、4
    項規定：「公司得在投資於研究與發展及人才培訓支出金額
    35% 限度內，抵減當年度應納營利事業所得稅額；公司當年
    度研究發展支出超過前2 年度研發經費平均數，或當年度人
    才培訓支出超過前2 年度人才培訓經費平均數者，超過部分
    得按50% 抵減當年度應納營利事業所得稅額；當年度不足抵
    減時，得在以後4 年度內抵減之。」「第1 項及第2 項投資
    抵減之適用範圍、核定機關、申請期限、申請程序、施行期
    限、抵減率及其他相關事項，由行政院定之。」
六、是本件之爭執，在於被告認原告之系爭研究發展支出，非屬
    行為時促產條例第6條第2項所稱「投資於研究與發展之支出
    」，於法是否有據？
七、經查：
  (一)按公司研究與發展及人才培訓支出適用投資抵減辦法（下稱
    投資抵減辦法）第1 條規定：「本辦法依促進產業升級條例
    第6 條第4 項規定訂定之。」第2 條第1 項第1 、3 及5款
    規定：「本辦法所稱研究與發展之支出，包括公司為研究新
    產品或新技術、改進生產技術、改進提供勞務技術及改善製
    程所支出之下列費用：一、研究發展單位專門從事研究發展
    工作之全職人員之薪資。……三、具有完整進、領料紀錄，
    並能與研究計畫及紀錄或報告相互勾稽，供研究發展單位研
    究用消耗性器材、原材料及樣品之費用。……五、專供研究
    發展單位用建築物之折舊費用或租金。」核上開規定與母法
    並無牴觸，得予適用。
  (二)又按薪資支出、研究發展費及建築物之折舊費用均屬營利事
    業之重要成本費用支出項目，如具有完整之憑證，且合於所
    得稅法上收入及成本費用配合原則之要求，稅捐稽徵機關自
    無不准認列為營業費用，自營業毛利中減除，以正確計算營
    業淨利之理，易言之，如列在營業費用項下之薪資支出，不
    問該職員之工作性質，應均會被核實認列（營利事業所得稅
    查核準則第71條參照）；又如列在營業費用項下之研究發展
    費，只要合於營利事業為研究新產品、改進生產技術、改進
    勞務提供技術及改善製程而支付之研究發展實驗費用，均得
    核實認列為費用，例如供研究或試驗耗用之原料、物料，按
    其研究實驗之有關紀錄均分別核實以費用列支，研究發展單
    位專業研究人員之薪資及專供研究發展單位用建築物之折舊
    費用，亦同（營利事業所得稅查核準則第86條及第95條參照
    ）。易言之，營利事業所得稅之課稅所得額是一個已減除薪
    資支出、研究發展費及折舊費用之數額，而據之以計算而得
    之應納稅額，而本件原告於系爭年度所申報之成本費用，包
    括系爭薪資支出、材料之耗費及折舊費用，被告完全未剔除
    ，核定數與申報數完全相同，理論上是不准許再以上開薪資
    支出、材料之耗費及折舊費用來抵減稅額，否則將會違反量
    能課稅之原則；而前揭促產級條例所建立之投資抵減制度，
    所追求者係具有前瞻性、風險性及開創性的新產品或新技術
    之研究、生產技術之改進、提供勞務之改進以及技術或製程
    之改善，是所申報投資抵減之研究發展計畫之支出自應以此
    為宗旨，始能不負立法者為了促進產業升級，躋身國際市場
    ，而不惜一程度內犧牲量能課稅公平原則之苦心。
  (三)再按公司研究與發展及人才培訓支出適用投資抵減辦法審查
    要點（下稱審查要點）第1 點規定：「公司依88年12月31日
    修正前促進產業升級條例第6 條第2 項及公司研究與發展人
    才培訓支出適用投資抵減辦法（以下稱本辦法）相關規定，
    適用投資抵減之支出內容、認列原則及應檢附之文件，如附
    表。」附表項目壹、應檢附之證明文件一附表項目壹、認定
    原則三（七）：「研究與發展計畫書與報告或紀錄、研發流
    程圖、參與研究人員完整之工時紀錄、研發費用申報明細表
    及研發項目列示領料及用料之有關紀錄等相關資料。」「研
    究新產品或新技術事實之認定……（七）公司依據客戶所要
    求之規格、圖面、樣品，進行測試製模，或就其現有產品應
    客戶要求之規格進行修正補強或自行修正，再交由客戶確認
    後量產，係量產前之準備工作，屬例行性開發市場業務，並
    無具體性及通盤性之研究計畫及目標，尚非屬研究發展之範
    圍。」附表項目壹、二、認定原則二：「公司生產單位改進
    生產技術或提供勞務技術如有具體成果，其屬降低成本者，
    應提出改進『前』、『後』之成本差異分析；屬增加產能者
    ，應提出改進『前』、『後』產能差異分析；屬提高產品品
    質者，應提出改進『前』、『後』產品品質差異分析；屬改
    善現有產品生產程序或系統者，應提出改進『前』、『後』
    之生產程序或系統之差異分析。公司申請適用本款之費用，
    應予併入相關製造成本內，並計算其產品每單位成本、售價
    及差異分析。」附表項目壹、三、認定原則二前段規定：「
    供研究發展單位研究用之消耗性器材、原材料及樣品等3 項
    ，應按其逐次購買、進料或領用之時序逐筆詳實記載，並保
    存相關憑證，且能與研究計畫及紀錄或研究計畫及報告相勾
    稽，其未提示上述相關文件，或混雜於當年度營業成本內者
    ，無本款之適用。」核上開審查要點，雖係財政部於93年10
    月26日始為修正發布，惟依其第1 點之說明，發布之目的本
    即在對於88年12月31日修法前之投資抵減申報設定認列原則
    ，且上開審查要點亦無牴觸母法及投資抵減辦法之處，亦應
    認得予適用。
  (四)陳志威等11人非屬投資抵減辦法第2 條第1 項第1 款所稱之
    「研究發展單位專門從事研究發展工作之全職人員」：
    1.依原告之組織圖（見本院卷頁21）及陳志威等11人之職掌
      表（研發附卷頁697 及694 ）之記載，其中：
      (1)陳志威、李貴忠、陳俊言、呂理誠、謝文隆及沈正田等
        6 人，屬「罐頭漆」部門，其職稱分別為「Technical
        Manager 」或「Technologist」，工作內容均為：「(1)
        負責客戶需求之調查- 研究客戶之特別需要，如特別訂
        單配方研究或特別功能配方研究(2)專業施工測試- 新產
        品試做，準備樣品(3)配方開發- 新產品開發或新原料之
        研究(4)負責個別計畫之執行及檢驗測試(5)負責新品量產
        前解決生產線問題及與客戶研討問題的解決方案」（見
        研發附卷頁697 ），核均非屬專門從事研究發展工作之
        全職人員。
      (2)陳建榮、鍾鴻源、陳秋蘭、王文惠及周立芳等5 人，屬
        「建築漆」部門，陳建榮職稱為「Technical Manager
        技術經理」，工作內容為：「(1)負責所有研究計畫之擬
        定及開發之必要性核定評估(2)及實驗方法、研究方法指
        導(3)與國外研究團隊聯繫、交流(4)將研究成果導入生產
        線(5)新原料研究(6)實驗方法研究(7)研發專案指導」；鍾
        鴻源職稱為「Asistant Technical Manager技術部副理
        」，工作內容為：「(1)協助技術經理督導實驗室中與實
        驗相關之作業(2)實驗室安全維護(3)協助研究計畫之評估
        、擬定及開發(4)特別專案計畫之執行(5)新配方成本的管
        控」；陳秋蘭職稱為「Technical Officer 」，工作內
        容為：「(1)新料檢驗及規格撰寫，研究成果之導入(2)負
        責儀器之校正評估及保養(3)負責作業系統及對外作業標
        準之測試及聯繫(4)資源之提供、管理、聯繫及開發、委
        外測試等(5)擔任研究開發計畫之專案負責人(6)負責個別
        計畫之執行製漆及檢驗測試」；王文惠及周立芳之職稱
        均為「Chemist 化學師」，工作內容均為：「(1)負責客
        戶需求之調查- 研究客戶之特別需要，如特別訂單配方
        研究，或特別功能訂單配方研究(2)專業施工測試- 新產
        品試做(3)配方開發- 新產品開發，或新原料之研究(5)擔
        任研究開發計畫之專案負責人(6)負責個別計畫之執行製
        漆及檢驗測試」（見研發附卷頁694 ），核亦均非屬專
        門從事研究發展工作之全職人員。
      (3)再對照原告之組織圖，原告沒有一個專門的研究發展部
        門，其中陳志威等6 人是在「Business Packaging Mgr」
        （商業包裝）部門下，陳建榮等5 人則是在「Technica
        l & Development Mgr 」（技術與發展）部門下，亦與
        投資抵減辦法所規定之「研究發展單位」有間。
      (4)又原告亦未能依據前揭審查要點規定提示各研發人員完
        整之工時紀錄（非如原告所提之原證5 之粗略，且看不
        出是工時之「紀錄」）及可與研發計畫相互勾稽之研究
        紀錄及報告，被告抗辯尚難據以認定原告列報之研究發
        展人員確有促產條例所要求之研究與發展之事實，洵屬
        有據。
  (五)系爭消耗性器材、原材料及樣品，並無投資抵減辦法第2條
    第1 項第3 款所稱之「具有完整進、領料紀錄，並能與研究
    計畫及紀錄或報告相互勾稽，供研究發展單位研究用」：查
    原告雖提示有耗用材料明細表（研發附卷頁388-390 ）及相
    關進項憑證（同卷頁189-387 ），惟原告仍未能依據前揭投
    資抵減辦法及審查要點規定提示原物料領料及用料有關紀錄
    （非如原告所提之原證6 之粗略，且看不出是領料及用料之
    依時序逐筆詳實記載之「紀錄」），遑論與與研究計畫及報
    告相勾稽，是被告予以否准，於法有據。
  (六)再具體自原告之研究發展計畫觀之，亦不合於投資抵減辦法
    第2條第1項所稱之「為研究新產品或新技術、改進生產技術
    、改進提供勞務技術及改善製程」之要件：
    1.水性內噴塗料案：
      依提示之研究需求顯示，其現有之水性內噴塗料產品（編
      號46900 ）因有熱罐、翻邊之缺點，無法供客戶之新加坡
      及越南工廠使用（研發附卷頁671 ），且依原告自行陳述
      之「主要研發測試方法」為：「由測試絕緣度來確定該水
      性內噴塗料在罐頭加熱填封過程中是否能均勻完整地覆蓋
      在罐頭內面，而不產生熱罐及翻邊現象」（研發附卷頁70
      1 ），其專案之內容不過在於進行測試，故被告認核屬產
      製前準備工作，為例行性生產及銷售過程之一環，非屬研
      究發展新產品之範圍，洵屬有據
    2.電池外殼光油案：
      依提示之研究需求顯示，係針對香港及印度客戶要求發覺
      電池外殼會因光照而變黃（研發附卷頁574 ），而依原告
      自行陳述之「主要研發測試方法」為：「....在不同溫度
      及不同時間下測試其黏度變化，黏度係以原料自容器內完
      全滴落所需秒數來表示。」（研發附卷頁701 ），其專案
      之內容不過在於進行測試，故被告認核屬產製前準備工作
      ，為例行性生產及銷售過程之一環，非屬研究發展新產品
      之範圍，亦屬有據。況原告於開發結果內陳稱順利於客戶
      工廠試漆完成，並且已開始供貨（研發附卷頁573 ），卻
      又於95年6 月12日復查補充理由書稱因該產品穩定度不佳
      ，此研發專案失敗，故無銷量（研發附卷頁700 ），有自
      相矛盾之處。
    3.彈性漆案：
      依提示之研究目標顯示，係因國內消費者對彈性漆之需求
      與日俱增，為使原告產品延伸，增加其產品之銷售量及在
      外牆塗料之市場占有率（研發附卷頁550 ），依原告自行
      陳述之「主要研發測試方法」為：「施塗後觀察或利用適
      當工具來檢驗其外觀、遮蓋率、光澤度、彎曲度等各項指
      標」（研發附卷頁700-701 ），其專案之內容不過在於進
      行觀察及檢驗，故被告亦認核屬產製前準備工作，為例行
      性生產及銷售過程之一環，非屬研究發展新產品之範圍，
      復屬有據。
    4.HEC與燒高領土之研究案：
      依原告自行陳述之「主要研發測試方法」亦為：「施塗後
      觀察或利用適當工具來檢驗其外觀、遮蓋率、光澤度、彎
      曲度等各項指標」（研發附卷頁700 ），其專案之內容不
      過在於進行觀察及檢驗，而原告所提出之研究計畫亦僅3
      紙測試結果（研發附卷頁429-426 ）。
    5.高彈性體的消泡研究、彈性漆消泡劑研究案：
      依原告自行陳述之「主要研發測試方法」為：「將彈性漆
      加入不同之消泡劑，試刷後觀察汽泡多寡」（研發附卷頁
      700 ），其專案之內容不過在於進行試刷及觀察，且依原
      告所提出之研究結論：「彈性漆在剛生產攪拌完成時氣泡
      最多，雖然它會隨著放置的時間增加而慢慢變少，但我們
      還是希望，在產品出廠前，就能達到將氣泡減至最少的理
      想狀態。」（研發附卷頁424 ），核此專案之內容不過在
      於進行各種實驗及觀察，純屬產製前準備工作，非屬研究
      發展新產品之範圍。
    (七)至原告主張，本件研究計畫內容涉及「高度化工專業知識
      」，非被告稅務專長人員得以判斷，應由適當之專業機構
      ，即工業局來加以認定及判斷一節，惟依前所述，原告所
      謂的研究計畫或專案，依其內容所示及原告自己之說明，
      均不過是一些測試、檢驗與實驗，根本不涉及「高度化工
      專業知識」，顯無研究發展之可言，更談不上有何前瞻性
      、風險性或開創性，並無由工業局就專業知識加以認定及
      判斷之必要。職是，被告就原告所申報之研究人員薪資、
      原、物料的耗費及實驗室建築物之折舊費用，全數予以否
      准，於法並無不合。
八、綜上所述，原告之主張，均非可採，原處分認事用法，俱無
    違誤，訴願決定遞予維持，亦無不合，原告徒執前詞，訴請
    撤銷，為無理由，應予駁回。
九、兩造其餘之陳述，於判決結果不生影響者，不予一一論述，
    併此敘明。
據上論結，本件原告之訴為無理由，爰依行政訴訟法第98條第1
項前段，判決如主文。
中　　華　　民　　國　　96　　年　　10　　月　　4 　　日
                  第五庭審判長法  官　張  瓊  文
                              法  官　蕭  忠  仁
                              法  官　王  碧  芳
上為正本係照原本作成。
如不服本判決，應於送達後20日內向本院提出上訴狀並表明上訴
理由，如於本判決宣示後送達前提起上訴者，應於判決送達後20
日內補提上訴理由書（須按他造人數附繕本）。
中　　華　　民　　國　　96　　年　　10　  月　  4　   日
            　　　　　　　　　書記官  徐  子  嵐
